【裁判字號】    98,訴,863
【裁判日期】    990709
【裁判案由】    損害賠償等
【裁判全文】
臺灣士林地方法院民事判決               98年度訴字第863號
原      告  宙○○
            未○○○
            戊○○
            丙○○
            庚○○
            丁○○
            甲○○
            癸○○○
            丑○○即邱陳秀之.
            寅○○即邱陳秀之.
            辛○○○即邱陳秀.
            子○○即邱陳秀之.
            申○○
            亥○
            玄○○
            卯○○
            壬○○○
            酉○○
            午○○
            辰○○
            戌○○
            宇○○
            巳○○
            己○○
            乙○○
共      同
訴訟代理人  林聖鈞律師
            范晉魁律師
被      告  天○
訴訟代理人  莊乾成律師
複代理人    林清源律師
            莊明翰律師
上列當事人間請求損害賠償等事件，本院於99年6 月22日言詞辯
論終結，判決如下：
    主      文
被告應給付原告新台幣貳佰陸拾肆萬貳仟零元，及自民國九十
七年五月十八日起至清償日止，按週年利率百分之五計算之利息
。
訴訟費用除減縮部分由原告負擔外，餘新臺幣貳萬柒仟貳佰參拾
伍元由被告負擔。
本判決於原告以新台幣捌拾捌萬元供擔保後，得假執行。但被告
如以新台幣貳佰陸拾肆萬貳仟零元為原告預供擔保後，得免為
假執行。
    事實及理由
壹、程序方面：
    按當事人喪失訴訟能力或法定代理人死亡或其代理權消滅者
    ，訴訟程序在有法定代理人或取得訴訟能力之本人承受其訴
    訟以前當然停止。惟於有訴訟代理人時不適用之。另承受訴
    訟人，於得為承受時，應即為承受之聲明。民事訴訟法第17
    0 條、第173 條本文及第175 條第1 項分別定有明文。查原
    告邱陳秀98年7 月8 日提起本件訴訟後，於99年5 月15日死
    亡，其全體繼承人丑○○、寅○○、辛○○○、子○○具狀
    承受訴訟（本院卷第311 頁），有其等所提戶籍謄本在卷（
    本院卷第314-317頁）可稽，核無不合，應予准許。
貳、實體方面：
一、原告起訴主張：坐落於臺北縣五股鄉○○段洲子小段22地號
    土地原為訴外人陳石蛋所有，其於38年6 月30日與訴外人陳
    清和就上開土地，依耕地三七五減租條例規定訂有臺灣省臺
    北縣私有耕地北股成字第68號租約（下稱系爭租約），陳清
    和即為上開土地之佃農。其後陳石蛋死亡，系爭租約及上開
    土地即由原告及被告共同繼承，而上開土地由原告公同共有
    2/3 持分，被告分別共同有1/3 持分。又陳清和死亡後，訴
    外人陳甜、陳進興繼承為系爭租約之佃農。嗣後臺北縣五股
    鄉○○段洲子小段22地號土地，分割為臺北縣五股鄉○○段
    洲子小段22-1、22-3、22-4、22-5、22-7、22-10 、22-11
    、22-12 地號等8 筆土地。上開土地中，臺北縣五股鄉○○
    段洲子小段22-7地號土地（下稱系爭土地）於93年10月28日
    經臺北縣政府徵收，並預計發放徵收補償金共計新臺幣（下
    同）42,641,200元。又上開徵收補償金中，因被告擁有系爭
    土地1/3 所有權，故應受分配補償金之1/3 即14,213,734元
    ，而原告公同共有系爭土地2/3 所有權，應受分配補償金之
    2/3 即28,427,466元。詎被告趁原告不知被告已全部領取其
    應受補償之14,213,734元補償金，竟又加入參與分配原告遭
    臺北縣政府依耕地三七五減租條例第17條第2 項第3 款規定
    所緩發之9,475,822 元補償金。為此，依民法第179 條、第
    184 條第1 項規定，提起本訴等語。並聲明：(一)被告應給付
    原告2,642,003 元，及自97年5 月18日起至清償日止，按年
    利率5%計算之利息。(二)原告願供擔保，請准宣告假執行。
二、被告則以：兩造間並無合意以系爭土地之應有部分，作為分
    擔費用之比例，且該等費用亦非屬民法第822 條之管理費或
    其他負擔。更何況原告亦同意被告不用負擔費用且有錢可拿
    ，被告方加入委任律師，故被告之不用負擔費用，又取得1,
    061,670 元係依雙方之合意，自無不當得利或侵權行為可言
    。且如認被告該當不當得利，然原告明知無給付之義務而為
    給付，原告亦不得請求返還等語置辯。並聲明：求為判決駁
    回原告之訴及假執行之聲請，如受不利之判決，願供擔保免
    為假執行。
三、本件經兩造協議後簡化爭點如下：
  甲、兩造所不爭執之事項：
    (一)兩造共有之系爭土地，原告應有部分為2/3 、被告為1/3
      ，因辦理東西快速公路八里新店線八里五股段工程，於93
      年10月28日受臺北縣政府徵收，並預計發放徵收補償金共
      42,641,200元。被告應有部分1/3 獲補償費14,213 ,734
      元，並於94年8 月4 日完全領竣。
    (二)上開徵收補償金中，原告共有系爭土地應有部分2/3 ，而
      應共同受分配補償金28,427,466元，然因臺北縣政府認有
      三七五租約之存在而遭臺北縣政府保留9,475,822 元，此
      有臺北縣政府94年6 月20日函及其附件通知原告（本院卷
      第156-160頁）。
    (三)另兩造所共有之臺北縣五股鄉○○段洲子小段22-1、22-3
      、22-4、22-5、22-7、22-10 、22-11 、22-12 地號土地
      因是否有耕地三七五租約存在發生爭議，遂由全體所有人
      委託原告訴訟代理人與陳甜、陳進興於96年7 月13日在板
      橋地院成立調解，由全體共有人將前開8 筆土地移轉1/10
      予陳甜、陳進興，並將臺北縣政府所保管之9,475,822 元
      其中300 萬元由陳甜、陳進興領取，其餘由包含被告在內
      之共有人領取，且確認前開土地無三七五租約之存在（見
      板橋地方法院96年度移調字第105 號調解筆錄，本院卷第
      29-30 頁）。
    (四)被告另於96年12月7 日領取上揭臺北縣政府所保留9,475,
      822 元中之1,061,670 元之支票。
    (五)本件若原告勝訴，則法定遲延利息自97年5 月18日起算。
    (六)因臺北縣政府漏未代扣被告1/3 補償金，被告業遭臺北縣
      政府補扣4,737,911 元之補償金。
    1.臺北縣政府97年6 月3 日發文北府地徵字第0970396843號
      函，說明三：「…天○女士所領土地徵收補償費未依平均
      地權第11條規定代為扣交3 分之1 補償予耕地承租人，故
      本府業以97年4 月16日北府地徵字第0970249381號函請天
      ○女士繳回溢領補償費計4,737,911 元整…。」（詳本院
      卷第152-153 頁）。
    2.臺北縣政府97年8 月7 日發文，北府地徵字第0970572626
      號函，說明二第6 行以下：「…本案於發價當時僅代為扣
      交亥○先生等14人（私有土地持分3 分之2 ）所領徵收補
      償費應補償承租人部分（94年度保管字第605 號，保管金
      額9,475,822 元），另當事人天○女士（私有土地持分3
      分之1 ）所領取之徵收補償費，漏未依上開規定辦理代為
      扣交，且對於臺灣板橋地方法院民事二庭調解筆錄所述徵
      收補償費部分，係為亥○先生等14人所領徵收補償費代扣
      承租人補償部分，據該調解筆錄觀之，是未及於天○女士
      應代扣3 分之1 徵收補償金部分，故依規定補正代扣程序
      ，並無違誤。」（詳本院卷第190-191頁）。
    3.臺北縣政府97年10月2 日發文，北府地徵字第0970736856
      號函，說明二、三：「經查本案行政執行款，業經第一商
      業銀行大同分行以97年9 月9 日一大同字第00155 號函檢
      送金額計4,738,211 元整支票乙紙，所含行政執行費計30
      0 元，已另請臺灣土地銀行板橋分行開立受款人為『天○
      』之支票逕送第一商業銀行大同分行辦理返還…本府曾函
      請當事人於限期內繳回，惟已逾限繳期限仍未繳回，為顧
      及承租人權益，經移請法務部行政執行署板橋行政執行處
      執行完竣，其程序並無違誤…。」（詳本院卷第152-153
      頁）。
    (七)委任契約（本院卷第205頁）為真。
  乙、兩造所爭執之事項：
    (一)被告是否應依1/3 比例分擔處理系爭土地所產生之代書費
      用10萬元之33,333元、支付佃農300 萬元費用之100 萬元
      、調解調處及委任契約合計1,641,000 元之律師費用547,
      000 元？
    (二)被告是否應返還其於96年12月7 日領取臺北縣政府所保留
      9,475,822 元中之1,061,670 元？
    (三)本件如認被告該當不當得利，則原告是否明知無給付之義
      務而為給付，致原告亦不得請求返還？
四、按被上訴人為上訴人清償債務，縱非基於上訴人之委任，上
    訴人既因被上訴人之為清償，受有債務消滅之利益，上訴人
    又非有受此利益之法律上原因，自不得謂被上訴人無不當得
    利之返還請求權。最高法院28年上第1872號判例參照。又民
    法第179 條前段規定，無法律上之原因而受利益，致他人受
    損害者，應返還其利益。其判斷是否該當上揭不當得利之成
    立要件時，應以「權益歸屬說」為標準，亦即倘欠缺法律上
    原因而違反權益歸屬對象取得其利益者，即應對該對象成立
    不當得利。故當事人一方本於一定目的而為給付時，其目的
    在客觀上即為給付行為之原因，給付如欠缺其原因時，他方
    當事人受領給付即無法律上之原因，應成立不當得利。經查
    ：
（一）兩造共有之系爭土地，原告應有部分為2/3 、被告為1/3
      ，因辦理東西快速公路八里新店線八里五股段工程，於93
      年10月28日受臺北縣政府徵收，並預計發放徵收補償金共
      42,641,200元。被告應有部分1/3 獲補償費14,213,734元
      ，並於94年8 月4 日完全領竣。又上開徵收補償金中，原
      告共有系爭土地應有部分為2/3 ，而應共同受分配補償金
      28,427,466元，然因臺北縣政府認有三七五租約之存在而
      遭臺北縣政府保留9,475,822 元一事，為兩造所不爭執（
      詳如上揭兩造不爭執事項(一)、(二)所載）。則由上揭內容可
      知，被告於系爭土地就其應有部分1/3 ，應獲補償費共計
      14,213,734元並已完全領竣，然原告尚有9,475,822 元之
      補償費遭臺北縣政府保留。是以被告既已領竣系爭土地之
      補償費，則依常理，被告自無何權源，再就系爭土地之補
      償費為何主張，方屬的論。
（二）兩造所共有之臺北縣五股鄉○○段洲子小段22-1、22-3、
      22-4、22-5、22-7（即系爭土地）、22-10 、22-11 、22
      -12 地號土地因是否有耕地三七五租約存在發生爭議，遂
      由全體所有人委託原告訴訟代理人與陳甜、陳進興於96年
      7 月13日在板橋地院成立調解，由全體共有人將前開8 筆
      土地移轉1/10予陳甜、陳進興，並將臺北縣政府所保管之
      9,475,822 元其中300 萬元由陳甜、陳進興領取，其餘由
      包含被告在內之共有人領取，且確認前開土地無三七五租
      約存在；又委任契約（本院卷第205 頁）為真一事，亦為
      兩造所不爭執（詳如上揭兩造不爭執事項(三)、(七)所載）。
      則由上揭內容可知，兩造所共有之上揭8 筆土地，經板橋
      地院以96年度移調字第105 號（即板橋地院95年度訴字第
      2088號民事案件）作成調解筆錄（詳本院卷第29-30 頁）
      後，則上揭土地不再有耕地三七五租約存否之疑慮，故原
      告因而可持上揭調解筆錄向臺北縣政府申領經縣府保留而
      屬原告應受之9,475,822 元補償費（詳如上揭兩造不爭執
      事項(二)所載）。且依上揭調解筆錄第1 、3 項內容（詳本
      院卷第29-1頁）可知，兩造就上揭8 筆土地所應支付之代
      書費用10萬元、佃農300 萬元一事，已約定共同負擔。復
      由委任契約內容亦可知，被告也同意共同負擔板橋地院95
      年度訴字第2088號民事案件所支出之律師費1,641,000 元
      。又證人地○○復於本院98年12月17日言詞辯論時證稱：
      原證9 、10這幾份表格（詳本院卷第67-69 頁），是原告
      訴代在其律師事務所發給兩造，當天被告也有在場，經原
      告訴代當場說明後，兩造都沒有意見，也同意上面的記載
      。而表格上支付的費用，當初是經所有土地共有人同意後
      ，決定依照持分比例來分配，被告1/3 ，其他人2/3 。伊
      並未向被告說過處理系爭三七五租佃爭議，她不用支付任
      何費用，包括律師費、代書費、調解調處費用及支付佃農
      的費用等語（詳本院卷第215-216 頁）。且被告另於96年
      12月7 日領取上揭臺北縣政府所保留9,475,822 元中之1,
      061,670 元之支票一事，亦為兩造所不爭執（詳如上揭兩
      造不爭執事項(四)所載）。被告於系爭土地就其應有部分1/
      3 ，所應獲補償費業已完全領竣一事，業如上述，則被告
      自無何權源，再領取上揭臺北縣政府所保留9,475,822 元
      中之1,061,670 元。是以，被告既已領竣系爭土地之補償
      費，且無何權源，再就系爭土地之補償費為何主張，則原
      告代被告所清償之債務即代書費、支付佃農費用及律師費
      、及被告額外領取屬於原告所有之補償費，揆諸上揭判例
      意旨及說明，被告自應返還。是以，原告主張1.被告應依
      1/3 比例分擔處理系爭土地所產生之代書費用10萬元之33
      ,333元、支付佃農300 萬元費用之100 萬元、調解調處及
      委任契約合計1,641,00 0元之律師費用547,000 元，及2.
      被告應返還其於96年12月7 日領取臺北縣政府所保留9,47
      5,822 元中之1,061,670 元，合計2,642,003 元（即33,3
      33元＋100 萬元＋547,000 元＋1,061,670 元）一事，即
      屬有據。
（三）被告雖辯稱：兩造有被告不用負擔任何費用之合意，故被
      告無須分擔處理系爭土地所產生各項費用之1/3 ，又取得
      1,061,670 元係雙方合意云云，然為原告所否認。經查，
      原告癸○○○於本院98年12月17日言詞辯論時陳稱：當時
      臺北縣政府要將947 萬多元之提存款分配給土地共有人，
      伊以為被告就947 萬多元也有份，所以就找被告一起委託
      原告訴代處理三七五租佃爭議，並告訴被告如果告贏了，
      可以從947 萬多元中直接扣除費用，而被告本身不用支付
      任何費用。伊是直到領取完947 萬多元之提存款後，才知
      道領的錢與我們持有的土地持分不合，經要求原告訴代查
      明後，才知道被告多領了錢（詳本院卷第216 頁）。是依
      其陳述內容可知，其本意乃非告知被告毋庸支付任何費用
      ，而是告知被告於處理三七五租佃爭議時，所需費用可由
      被告就縣府所保留之947 萬多元補償費就其1/3 分配款中
      直接扣除費用，則被告本身即可不用支付任何費用。另證
      人地○○亦證稱：伊並未向被告說過處理系爭三七五租佃
      爭議，她不用支付任何費用，包括律師費、代書費、調解
      調處費用及支付佃農的費用等語（詳本院卷第215-216 頁
      ）。此外，被告復未舉證以證明兩造有被告不用負擔任何
      費用之合意，且被告取得1,061,670 元亦係雙方合意一事
      ，則其抗辯難認可採。
（四）本件如認被告該當不當得利，則原告是否明知無給付之義
      務而為給付，致原告亦不得請求返還？
      按因清償債務而為給付，於給付時明知無給付之義務者，
      不得請求返還，固為民法第180 條第3 款所明定，惟該條
      款所謂明知無給付之義務，係指原無債務而直接及確定之
      故意認為有債務而為給付者而言。至於原無債務而誤以為
      有債務者，縱其誤認係出於過失或重大過失，亦非明知而
      非債清償，仍無該條款之適用。最高法院94年台上第897
      號判決參照。查，原告等人係誤以為被告就縣府947 萬多
      元保留款中也有份，方由被告以其1/3 持分而受分配，業
      如上述。此外，被告復未舉證證明原告係『明知』無給付
      之義務而為給付，則揆諸上揭判決意旨說明，被告此部分
      之抗辯亦不足採。
五、綜上所述，原告本於不當得利之法律關係，請求被告給付如
    主文第1 項所示之款項及法定遲延利息，為有理由，應予准
    許，並依職權確定被告應負擔之訴訟費用額為27,235元（第
    一審裁判費為27,235元）。至於原告另主張選擇合併之侵權
    行為損害賠償請求權，因其上揭主張業獲勝訴，毋庸再就該
    部分為審酌，附此敘明。
六、兩造陳明願供擔保請為宣告假執行或免為假執行，經核均與
    規定相符，爰分別酌定相當之擔保金額予以宣告。
七、本件事證已臻明確，兩造其餘攻防方法及訴訟資料經本院審
    酌後，核與判決不生影響，無遂一論駁之必要，併此敘明。
八、訴訟費用負擔之依據：民事訴訟法第78條、第87條第1 項。
中    華    民    國    99    年    7     月    9     日
                  民事第一庭  法  官  陳梅欽
以上正本證明與原本無異。
如對本判決上訴，應於判決送達後20日內向本院提出上訴狀；若
委任律師提起上訴者，應一併繳納上訴審裁判費，否則本院得不
命補正逕行駁回上訴。
中    華    民    國    99    年    7     月    13    日
                              書記官  謝金宏

司法院資訊處製作；財團法人民間司法改革基金會備份。
